【裁判字號】    97,訴,56
【裁判日期】    970918
【裁判案由】    營利事業所得稅
【裁判全文】
臺北高等行政法院判決
                                     97年度訴字第00056號
                              .
原      告  安聯人壽保險股份有限公司
代  表  人  甲○○
訴訟代理人  許祺昌 會計師
複代理人    廖之儀 會計師
被      告  財政部臺北市國稅局
代  表  人  凌忠嫄（局長）住同上
訴訟代理人  乙○○
上列當事人間因營利事業所得稅事件，原告不服財政部中華民國
96年11月8日台財訴字第09600428770號（案號：第00000000號）
訴願決定，提起行政訴訟。本院判決如下︰
    主  文
原告之訴駁回。
訴訟費用由原告負擔。
    事  實
一、事實概要：
    緣原告92年度未分配盈餘申報，列報未分配盈餘新臺幣（下
    同）157,000,705 元，被告初查以其92年度營利事業所得稅
    結算申報，列報債券利息溢價攤銷186,016,634 元自利息收
    入項下減除與規定不合，核定本件未分配盈餘加項186,016,
    634元及未分配盈餘341,570,453元，加徵10﹪營利事業所得
    稅34,157,045元。原告不服，申請復查，未獲變更，提起訴
    願遭決定駁回，遂提起本件行政訴訟。
二、兩造聲明：
    (一)原告聲明求為判決：1.訴願決定、原處分均撤銷。
                        2.訴訟費用由被告負擔。
    (二)被告聲明求為判決：1.駁回原告之訴。
                        2.訴訟費用由原告負擔。
三、兩造之爭點：被告將系爭債券溢價攤銷數加回利息收入，並
    同額轉列未分配盈餘加項186,016,634元，核定未分配盈餘3
    41,570,453元，加徵10﹪營利事業所得稅34,157,045元，是
    否適法？
    (一)原告主張之理由：
      1.稅捐稽徵機關自營業收入所含之利息收入項下加回債券
        溢價攤銷數是否依法有據，繫於所得稅法第62條所謂之
        「原利率」究竟指「成交時之殖利率」或「票面利率」
        ？
        (1)就所得稅法第62條之立法目的而言：查所得稅法第62
          條係於民國37年所得稅法修正時，所增列之條文，依
          當時修正草案說明（民國37年國民政府公報）：「新增
          原稅法第三四至六三條止全屬資產估價之規定，此項
          『會計規則』…」等語可知，所得稅法第62條係以「
          會計規則」為準據，作成長期投資債券折現估價之規
          定，而依鄭丁旺博士於中級會計學中所闡述（證物3號
          ），債券之現價，係將「每期票面利息」及「到期本
          金」，按當時「市場報酬率」（或稱「殖利率」）予
          以折現後而得。簡言之，會計規則使用「殖利率」作
          為債券估價之計算基礎，故所得稅法第62條所指之「
          原利率」，即為「成交時之殖利率」。
        (2)從我國債券之交易實務而言：依據財團法人中華民國
          證券櫃檯買賣中心證券商營業處所買賣有價證券業務
          規則規定，買賣雙方透過公債經紀商於「等殖成交系
          統」撮合成交。而財團法人中華民國證券櫃臺買賣中
          心債券「等殖成交系統」買賣辦法第6 條規定：「證
          券商之『買賣斷』與附條件交易應分別依『殖利率』
          及利率申報」可知我國債券之交易實務上買賣斷交易
          ，雙方係以「殖利率」報價，並以殖利率作為成交現
          價之計算基礎。
        (3)從政府會計而言：依政府會計準則公報第七號「政府
          長期負債之會計處理」第10段規定，「業權型基金」
          之長期負債，係採用民營事業適用之一般公認會計原
          則處理；另依第8 段規定，「政事型基金」發行債券
          之溢價，應在債券流通期限內採有系統而合理之方法
          加以攤銷，此與一般公認會計原則之處理方式也並無
          不同；再就政府會計之長期負債分錄觀之，政府會計
          係將債券溢、折價攤銷數作為利息費用之減項或加項
          。換言之，當政府會計在發行票面利率高於殖利率之
          公債（溢價發行長期負債）時，其利息費用之計算，
          並非依照票面利率，而與一般公認會計原則之處理方
          式相同，以票面利息費用（票面利率）－溢價攤銷數
          ＝實質利息費用（殖利率），如此一來，將使「實質
          利息費用」佔「債券帳面成本」之比例，精準地與「
          殖利率」相符，足見政府會計係使用殖利率計算長期
          公債之利息費用。
        (4)從現價不應恆等於面額而言：按所得稅法第62條所規
          範之「現價」，依鄭丁旺博士於中級會計學中所闡述
          ，係將「每期票面利息」及「到期本金」，按交易當
          時「市場報酬率」（或稱「殖利率」）予以折現後而
          得，故同條文所規範之「原利率」係指「殖利率」。
          若依被告所稱以「票面利率」作為債券折現估價之基
          準，則「債券成本」恆等於「面額」，而不可能包含
          溢價，亦即溢價攤銷不屬於債券購進價格之一部分。
          又94年度訴字第2920號判決亦對「票面利率」作為折
          現率之不合理處，作出明確之說明：「所得稅法第62
          條所定計算（折）現價之『原利率』，如果不是指買
          入當時之實際利率，而是票面利率的話，則該條文根
          本沒有制定之必要，因為此等方式計算出來之（折）
          現價，恆等於票面金額，所得稅法第62條根本沒有用
          如此繁複內容來描述之必要。」
        (5)從實質課稅而言：債券之票面利率，係債券之發行條
          件之一，因此，乃利息約定之「形式外觀」，係由發
          行者以本身資金流量為考量而訂定，與承購者所要求
          之報酬不一定等致，當兩者不等時，承購者亦透過給
          付溢價或取得折價來調整，達到其實際上所要求之報
          酬率，故承購者之成交利率，為其「實質之報酬率」
          ，依此計算之實際報酬，方為課稅之準據。否則，不
          僅違反租稅公平，亦無異鼓勵租稅規避。申言之，當
          市場上同時存在兩種債券，其實際報酬率完全相同，
          而票面利率不同，若以票面利率作為唯一之課稅依據
          ，則票面利率低者其稅賦恆較票面利率高者稅賦為高
          ，尤有甚者，零息債券之承購者將完全無稅賦可言，
          實有違「實質課稅」原則。
        (6)從法源強度而言：由上述可知，所得稅法第62條係以
          「會計原則」為依據；另依營利事業所得稅查核準則
          第2條第1項規定：「營利事業所得稅之調查、審核，
          應依稅捐稽徵法、所得稅法及本準則之規定辦理，其
          未經規定者，依有關法令之規定辦理。」舉例而言，
          所得稅法第37條，係為防杜營利事業進行無謂或浮濫
          之開銷，故對營利事業之交際費支出予以設限，然債
          券投資溢價之財稅差異原因，既未見於所得稅法中，
          又無財稅差異之必要或目的可言，是以被告依商業會
          計法及一般公認會計原則之規定處理，完全無與上開
          規定相違背。
      2.債券溢價攤銷有無涉及租稅規避？抑或影響稽徵便利？
        (1)相較新增訂之所得稅法第24條之1 與被告援引否准原
          告溢價攤銷之財政部75年7月16日台財稅第7541416號
          函釋（以下簡稱75年函釋），二者文義幾無差異，再
          輔以96年6月26日財政部新聞稿對所得稅法第24條之1
          所為之闡釋，實已得悉財政部亦認為營利事業持有債
          券之利息收入並非依票面利率計算，而應以市場利率
          計算，原則上係依財務會計之計算方法，亦即在所得
          稅法第24條之1 之規定下，債券溢價攤銷數確實應作
          為利息收入之減項。則所得稅法第24條之1 增訂前有
          關75年函釋之適用爭議如今已無再論之必要，應無論
          如何營利事業持有債券之利息收入，並非僅依約定票
          面利率計算，而係將市場利率納入考量，此乃自始不
          變之理，僅係由近日所得稅之修法理由，再獲證實而
          已。因此有關債券利息所得課稅，除屬平價發行外，
          其他折價或溢價發行部分，理應參酌財務會計之作法
          ，就折溢價部分予以攤銷。
        (2)惟該新增條文中之「面值」究係指「包含債券溢折價
          之取得成本」？抑或是「債券票載之本金」？另，同
          條文中之「利率」究係指「成交時之殖利率」？亦或
          是「債券票載之利率」？財政部為避免所得稅有限法
          令文字不足造成模糊空間，更於96年9 月28日提出所
          得稅法施行細則第31條之1至同條之5及第85條之2 修
          正草案，為更詳細之規範。財政部於本次所得稅法施
          行細則修正草案中，依債券種類區分為以下四種：（
          1）債券票面利率為固定利率；（2）債券票面利率為
          浮動利率；（3）債券利率為零利率（即零息票券）
          ；及 （4）內含選擇權之債券；分別定義之。本文案
          例係屬債券票面利率為固定利率者，以下即針對系爭
          債券規定逐一說明：
          票面利率為固定利率之債券者，依財務會計準則之
            規範，如以溢折價買入債券，其溢折價金額須隨時
            間攤銷為利息收入之減加項，使該利息收入淨額恆
            等於依市場殖利率計算之實質利息所得，始能符合
            經濟實質，反映債券投資者真正所得。
          茲舉例說明財務會計準則有關債券溢折價攤銷之規
            範如下：如投資人甲公司於96年4月1日以102,464
            元購入面額10萬元之債券，該債券之票面利率為8%
            ，於每年6 月30日及12月31日分別付息一次，到期
            日為98年12月31日，投資人甲公司持有至到期日，
            其利息認列情形如行政訴訟起訴補充理由狀第6 頁
            附表。
          承上可知，財務會計準則所謂之「面值」係為「包
            含債券溢折價之取得成本」，而「利率」係指「成
            交時之市場利率」，即「成交時之殖利率」。
        (3)如前段所述，財務會計準則之債券「取得成本」，依
          財務理論公式，應為取得債券後，現金流量的折現值
          ，因而財政部於本次修正草案善如流，明定所得稅法
          施行細則第31條之1第1項第1款「本法第24條之1第1
          項所稱面值，依下列規定認定之：一、營利事業取得
          公債、公司債及金融債券之票面利率，約定為固定利
          率者，指按有效利率逐期折算之現值。」
        (4)另，其所稱之「成交時之市場利率」即為「有效利率
          」，是財政部亦就「利率」定義，增訂所得稅法施行
          細則第31條之1第2項第1款及同法第31條之1第3項「
          本法第24條之1第1項所稱利率，依下列規定認定：一
          、營利事業取得公債、公司債及金融債券之票面利率
          ，約定為固定利率者，應以取得時成交有效利率為準
          。」、「前項第一款所稱有效利率，指將公債、公司
          債及金融債券預期存續期間，依未來收取現金折現後
          ，等於取得時帳面價值之利率。」
        (5)綜觀所得稅法第24條之1 及所得稅法施行細則第31條
          之1第1項第1款、第31條之1第2項第1款及同法第31條
          之1第3項規定可知，有關折溢價攤銷，應以債券買入
          時之殖利率計算利息收入，故營利事業得認列溢價攤
          銷數為利息收入之減項，要甚明確。
      3.利息收入項下扣除債券溢價攤銷，是否符合量能課稅原
        則？營利事業給付與發行人或前手之「債券溢價」，應
        屬投資人取得「較高利息」之成本，抑或是取得「債券
        本金」之成本？
        (1)營利事業給付與發行人或前手之「債券溢價」，應屬
          投資人取得「較高利息」之成本，而非取得「債券本
          金」之成本，按所得稅法第24條：「營利事業所得之
          計算，以收入總額減除各項成本費用、損失及稅捐後
          之純益額為所得額。」申言之，營利事業之收入，須
          減除相關之成本及費用，由此引申所得稅法第24條為
          「收入成本配合原則」之實踐。投資人之所以願意溢
          價購入債券，乃是因為債券所附利息較投資人所要求
          高，例如票面利率7%，而殖利率僅為6%，投資人每年
          多收1%利息，因此按溢價購入，其溢價可視為是對發
          行公司每期多付利息的補償。故溢價應於每期收到利
          息時加以攤銷，以減少利息收入，使與實際的利息（
          殖利率6%）相符。」亦即，溢價係投資人為取得相對
          較「高」之利息收入，而預先支付之成本，故「溢價
          」與「較『高』之利息收入」之關係，應解釋為「成
          本與收入」之關係，鑒於所得稅法第24條之收入成本
          配合原則，當投資人嗣後取得「較『高』之利息收入
          」時，債券「溢價攤銷數」應列為相對應之「成本」
          ，始得真正之「實質利息收入」，意即「溢價攤銷數
          」為「利息收入」之對價，而非「本金」之對價，要
          無疑義。
        (2)次則，權責發生制下，「配合原則」著重收入與成本
          間原因關係之有無，一旦收入認列時點確定後，即應
          將與其有因果關係之成本於同一時點承認，至於兩者
          現金流入、流出之時點有無一致，則非所問。例如企
          業預先製造好之存貨，於製造過程中所支付之現金及
          約當現金列為第1年之資產，於第2年出售時，依「配
          合原則」須將存貨自資產（帳列資產負債表）轉列為
          第2 年之營業成本（帳列損益表）；又如企業一次以
          現金預付10年之租金，須於後續年度將預付租金自資
          產科目轉出作為各年度收入之成本費用。以前述範例
          而言，相關成本之現金流出與續後之收入之現金流入
          係分佈於不同年度，惟無礙於「權責發生制」下「配
          合原則」之適用。
        (3)而系爭債券「溢價」交易，如前所述，係投資人為取
          得相對較「高」之利息收入，而願意以「高於」面額
          之價格購入債券，鑑於溢價與較「高」之利息收入存
          在強烈之「成本與收入」關係，依據「配合原則」，
          溢價應列為利息收入之相對應成本。惟或有謂竟認「
          現金流出」僅發生於購入債券之初，嗣後領息時並無
          現金之流出，即認前開「溢價」不得依「配合原則」
          攤提為票面利息收入減項，其係顯將「配合原則」之
          適用，不當限縮為「成本之現金流出與收入之現金流
          出須為同一時點」為前提，該解釋顯然背離所得稅法
          第22條「權責發生制」、同法第24條及一般公認會計
          原則對「收入成本配合原則」之規定，而無足採。
        (4)故債券之溢價與較「高」之利息收入實存在強烈之「
          成本與收入」關係，依據配合原則，債券溢價應作為
          票面利息收入之減項。或有謂，「債券溢價差額係與
          投資市場利率比較後之金額，究其本質係屬利息收入
          之一部分即仍屬收益，並非為獲致系爭利息收入所耗
          用之成本，自非權責發生基礎所遵循之成本收益配合
          原則範疇」，實誤認為長期債券投資，其在第一年支
          付現金買進債券之同時，即將債券帳列資產項下長期
          投資科目，當無於購入後之第二年度以後帳列其他科
          目及另有相對應之成本產生之可能，其利息收入雖係
          因一定之約定利率所產生，惟因並未再行支付現金，
          自無在債券持有期間內有所謂與成本配合之問題，而
          認債券溢價攤銷無配合原則之適用云云，顯將配合原
          則限縮於「收入與成本之現金流量時點一致」為限，
          而違反權責發生制之規定。
      4.債券利息折溢價攤銷與續後評價二者應否合併處理？
        (1)「成本與市價孰低法」與「債券溢價攤銷理論」之債
          券評價時點迥然有別且「成本與市價孰低法」與「溢
          價攤銷」之性質不同，前者之評價時點係為「購入後
          」，後者則為「購入時」。
          所謂「成本市價孰低法」係指資產於購入後，市價
            發生變動，會計上基於「保守穩健原則」，於嗣後
            資產負債表日，對於當日市價「低」於購入成本者
            ，應即認列該部份「損失」。表現於債券者，乃債
            券「購入債券後之殖利率」若較「購入債券時之利
            率」為高時（即表示市價「低」於購入成本），則
            須以較低之市價列帳，並就「市價」與「攤銷後成
            本」差額承認「損失」。準此，成本與市價孰低法
            ，屬於資產「事後」評價之範疇，其法源依據為商
            業會計法第44條第2項規定。
          與此不同者，「債券溢價」係因取得債券時，其「
            票面利率」高於同時間「殖利率」，基於所得稅法
            第62條之及會計規則，係以「殖利率」作為調整利
            息收入之依歸，乃將溢價以合理而有系統之方式攤
            銷，作為每期票面利息之減項。由於溢價係決定於
            購買債券之初，與後續市價如何波動均不影響原攤
            銷之金額，其法源依據則為財務會計準則公報第21
            號第26段：「未攤銷溢折價應按合理而有系統之方
            法於購買日至到期日間攤銷，作為利息收入之調整
            。」、商業會計法第54條、商業會計處理準則第16
            條第1項第2款第3目。
        (2)綜上可知，成本與市價孰低法不等於債券溢折價攤銷
          。「溢價攤銷」與「成本市價孰低法」無關，其不容
          混淆，要甚明確。參台北高等行政法院95年訴字2452
          號判決意旨，亦認債券利息折溢價攤銷與續後評價不
          得混為一談。為臻明確，茲臚列「債券溢折價攤銷」
          與「成本與市價孰低法」之差異比較如後：
          債券溢折價攤銷：
            (甲)適用資產：長期債券投資。
            (乙)意義：以「殖利率」作為調整利息收入之依歸。
            (丙)法源：所得稅法第62條、商業會計法第54條、商
              業會計處理準則第16條第1項第2款第3 目之規定
              、財務會計準則公報第21號第26點。
            (丁)操作方法：
              「票面利息－溢價攤銷數＝實質利息收入」，「
              實質利息收入÷債券帳面成本＝殖利率」
              該計算公式並不受債券取得後市場利率（或市價
              ）變動所影響。
          成本與市價孰低法：
            (甲)適用資產：短期投資。
            (乙)意義：資產評價。
            (丙)法源：所得稅法第48條及商業會計法第43條。
            (丁)操作方法：若債券價格下降，須承認跌價損失。
              若債券價格上升，將不承認市價上升利益。承上
              ，該方法會受資產取得後市場利率（或市價）變
              動而有不同。
        (3)而關於被告所擔憂「證券交易所得」與「利息收入」
          無法明確劃分一事。為化解疑慮，謹將原告主張及被
          告之主張，作成結論如下，再陳明債券之「證券交易
          所得」及「利息收入」，依「會計規則」應如何計算
          ？
          原告主張理由：出售債券資產時，其損益之計算是
            ：『剩下來的利息資產與本金折現值資產出售所得
            』之收入- 『剩下來的利息資產與本金折現值之原
            始購入成本』= 出售盈虧。結論：透過溢折價攤銷
            ，始能將「證券交易所得」及「利息收入」正確計
            算。
          被告主張理由：「由於買賣債券之交易所得停徵，
            利息所得與證券交易所得如未明確劃分，除將造成
            原持有人之法定利息收益，誤為證券交易所得免稅
            外。並將增加債券利息兌領人之利息所得，造成課
            稅錯誤。」。結論：溢折價攤銷將導致「利息收入
            」誤為「證券交易所得」免稅。
          證券交易所得：按新增訂所得稅法第24條之1第3項
            ：「營利事業於二付息日間購入第一項債券並於付
            息日前出售者，應以售價減除購進價格及依同項規
            定計算之利息收入後之餘額為證券交易所得或損失
            。」已清楚說明證券交易所得或損失之計算方式。
            條文中「依同項規定計算之利息收入」係指上一付
            息日至購入債券時所發生之利息收入，故若於付息
            日時購入債券則「證券交易所得=證券交易收入-證
            券交易成本」，其中證券交易「收入」及交易價格
            ，為兩造所不爭，至於證券交易「成本」，依會計
            規則為「剩下來的利息資產與本金之原始購入成本
            」。所謂「剩下來的利息資產與本金之原始購入成
            本」，以94年度訴字第2920號判決，所舉釋例說明
            之：
            〔背景〕：甲於90年1月1日買入二年期債券一張，
            面額100萬元，票面利率3.65%，按日計息，若甲於
            90 年12月31日出售，則如何計算該債券於90年12
            月31 日之「證券交易成本」？
            〔分析〕：甲購入之債券資產，含本金100萬及利
            息730天份，可視為甲購入731份資產，其「購入成
            本」依序列示如下：
            001. 90/1/1的100元利息收入（100萬*3.65%*），
                 在90/1/1之折現值
            002. 90/1/2的100元利息收入，在90/1/1之折現值
            …
            365. 90/12/31的100元利息收入，在90/1/1之折現
                 值
            366. 91/1/1的100元利息收入，在90/1/1之折現值
            …
            730. 91/12/31的100元利息收入，在90/1/1之折現
                 值
            731. 91/12/31的100萬元「本金」，在90/1/1之折
                 現值
            剩下來的利息資產與本金：
            由此可知，甲於90年12月31日出售債券時，交易之
            標的為第366至第731筆資產，即「剩下來的利息資
            產與本金之原始購入成本」；惟若如被告所言，以
            「購進價格（含溢折價）」認定「證券交易成本」
            ，所謂「購進價格」係指購入當時之「全部的（含
            已到期及未到期）利息資產與本金」之原始購入成
            本，以前述釋例而言，即1~731 筆資產之購入成本
            ，然如此一來，在債券溢折價交易情形下，將導致
            出售人將「已經到期的利息折現值資產」再行出售
            之謬誤，當然錯誤之「證券交易成本」將致錯誤之
            「證券交易所得」，對此，94年度訴字第2920號判
            決亦持相同見解：「已經到期的利息折現值資產…
            無法再行出售。」故會計規則以「剩下來的利息資
            產與本金之原始購入成本」作為甲出售證券時之「
            證券交易成本」，係符合客觀事實之觀察。
          利息收入：
            按利息收入之計算以上開釋例而言係以「日」計息
            ，是「每日利息收入＝每日票面利息－每日溢價攤
            銷數」，而甲於90年12月31日出售債券，利息收入
            應計錄至90年12月31日為止。當出售日（90年12月
            31日）之利息收入紀錄完畢後，會計紀錄上出售時
            之「債券價值」，將一毫不差等同於前揭之「剩下
            來的利息資產與本金之折現值」，此觀諸鄭丁旺博
            士於中級會計學之釋例即可得證。綜上，「證券交
            易所得」及「利息收入」之計算公式，已明確規定
            於溢折價攤銷之會計規則中，絕無混淆之可能。而
            被告之擔憂，顯對債券溢折價之會計規則多有誤解
            ，導致被告主張實無理由。另外，94年度訴字第29
            20號判決中，亦對此有清楚之論理過程，其中判決
            書中（四）的第3點：「而真正的重點在於：溢價
            或折價發行，完全取決於市場殖利率與票面利率之
            比較，當市場利率低，而票面利率較高時，因為投
            資者知道債券將來付息較多，自然會願意用高價買
            入債券，因此產生『溢價』之情形。但反過來，當
            市價利率高，票面利率低時，投資者則因為債券將
            來付息較少，只願意出低於面額之價格買入債券，
            因此產生折價之情形。其間之考量純以相對之利率
            比較為準（同樣期間及金額之遠期現金市場利率低
            ，其折現值高，而市場利率高時，其折現值低），
            這中間沒有任何稅捐規避之可能，被告機關實無需
            過慮。」
      5.系爭債券溢價攤銷應否作為利息所得減項爭議之起因，
        係稅捐稽徵機關誤解系爭溢價是債券本金之成本，而非
        較高利息收入之成本；誤以為溢價攤銷數作為利息收入
        減項是一種評價，是成本市價孰低法之運用；誤解利息
        收入之調整，需與成本與市價孰低法一致；更誤認原利
        率若採成交時之殖利率，將受到成交後市場殖利率影響
        。終導致其對於一般公認會計原則及政府會計早已對「
        債券溢價攤銷」所建構之完整理論體系缺乏正確之認識
        ，產生「所得稅法第62條之原利率等於票面利率」、「
        一方面債券現價等於面額，另一方面債券現價又因包含
        溢價而不等於面額」之矛盾，而有違反「實質原則」、
        「配合原則」、「衡平原則」及「欠缺法源依據」之錯
        誤結果。而上述觀念在經過此次所得稅法第24條之1 修
        正條文及其立法說明應可獲致導正之結果，希冀行政法
        院能適時接受折溢價攤銷之觀念，早日做出於修法後，
        合於所得稅法及財務會計準則規定，有利於納稅義務人
        之判決，促使稅捐稽徵機關加快檢討速度，而有助於合
        理稅制之建立。
    (二)被告主張之理由：
      1.按「長期投資之存款、放款、或債券，按其攤還期限計
        算現價為估價標準。現價之計算，其債權有利息者，按
        原利率計算。無利息者，按當地銀錢業定期1 年存款之
        平均利率計算之。前項債權於到期收回時，其超過現價
        之利息部分，應列為收回年度之收益。」「自87年度起
        ，營利事業當年度之盈餘未作分配者，應就該未分配盈
        餘加徵10﹪營利事業所得稅，不適用第76 條之1規定。
        前項所稱未分配盈餘，係指經稽徵機關核定之課稅所得
        額，加計同年度依本法或其他法律規定減免所得稅之所
        得額、不計入所得課稅之所得額、已依第39條規定扣除
        之虧損……」為行為時所得稅法第62條及第66條之9第1
        項、第2 項前段所明定。次按「營利事業之會計事項，
        應參照商業會計法及財務會計準則公報等據實記載，產
        生其財務報表。至辦理所得稅結算申報或核課所得稅時
        ，其帳載事項與所得稅法、……本準則暨有關法令之規
        定未符者，均應於申報書內自行調整之。」為行為時營
        利事業所得稅查核準則第2條第2項所規定。又「會計師
        辦理所得稅查核簽證申報工作，有關會計事項及納稅事
        務，依所得稅法、促進產業升級條例、中小企業發展條
        例、企業併購法、營利事業所得稅查核準則及有關法令
        之規定，其未規定者，依一般公認會計原則。」為行為
        時會計師辦理所得稅查核簽證申報須知第3 條所規定。
        再按「營利事業或個人買賣國內發行之公債、公司債及
        金融債券，買受人若為營利事業，可由該事業按債券持
        有期間，依債券之面值及利率計算『利息收入』，如其
        係於兩付息日間購入債券並於取息前出售者，則以售價
        減除其購進該債券之價格及依上述計算之利息收入後之
        餘額作為其證券交易損益。」經財政部75年7 月16日台
        財稅第7541416號函釋所明釋。
      2.原告92年度列報未分配盈餘157,000,705 元，被告初查
        以其92年度營利事業所得稅結算申報，係會計師簽證申
        報案件，其將債券利息溢價攤銷186,016,634 元自利息
        收入項下減除與規定不合，乃核定本件未分配盈餘加項
        186,016,634 元，併同其餘調整，核定92年度未分配盈
        餘341,570,453 元。原告不服，主張長期債券投資評價
        應按財務會計準則公報第21號規定攤銷溢、折價，被告
        調增未分配盈餘與實際可供分配之盈餘不符云云，申經
        被告復查決定以：依首揭規定，營利事業稅務申報，應
        依所得稅法及相關規定辦理，買賣債券不論是否係到期
        兌領，均應按債券持有期間依票面利率計算利息收入，
        原告之簽證會計師未於辦理92年度營利事業所得稅結算
        申報時將長期債券投資溢價攤銷186,016,634 元依所得
        稅法相關規定調整，經被告調整其利息收入；原告92年
        度未分配盈餘列報會計師查核簽證依法調整後課稅所得
        額亦未調整計入長期債券投資溢價攤銷數，原查列為未
        分配盈餘加項，僅為使會計師查核簽證依法調整後課稅
        所得額之數額與法相符，原核定未分配盈餘341,570,45
        3元，並無不合等由，駁回其復查之申請，訴願決定遞
        予維持。
      3.依大法官議決釋字第607 號解釋理由書，憲法第19條規
        定，人民有依法律納稅之義務，係指國家課人民以繳納
        稅捐之義務或給予人民減免稅捐之優惠時，應就租稅主
        體、租稅客體、稅基、稅率等租稅構成要件，以法律明
        文規定。但法律規定之內容不能鉅細靡遺，故主管機關
        於職權範圍內適用各該租稅法律規定時，自得為必要之
        釋示。其釋示如無違於一般法律解釋方法，且符合各該
        法律之立法目的，即與租稅法律主義尚無違背；倘亦符
        合租稅公平原則，則與憲法第7 條平等原則及第15條保
        障人民財產權之規定不相牴觸。所得稅法關於營利事業
        所得稅之課徵客體，為營利事業之收益，包括營業增益
        及非營業增益，除具有法定減免事由外，均應予以課稅
        。觀諸所得稅法第3條、第4條及第24條第1 項規定之立
        法目的及其整體規定之關聯意義，尚未違背憲法第19條
        規定之租稅法律主義。按營利事業係以營利為目的，投
        入勞務及資本從事經濟活動之經濟主體，不問係營業或
        非營業之增益，皆屬於營利事業追求營利目的所欲實現
        之利益，為營利事業之所得來源，而得成為租稅客體。
        本案系爭債券之本質為債權，即資金需求者發行債務憑
        證予資金供給者，兼具證券交易法規定之有價證券性質
        ，營利事業買賣債券產生之損益計有利息所得及有價證
        券所得（損失），其中證券交易所得依所得稅法第4 條
        之1 規定停止課徵所得稅，證券交易損失亦不得自所得
        額中減除，惟債券之利息所得並無免稅規定。兩者如何
        區分，財政部於職權範圍內，乃依據所得稅法整體規定
        之立法目的及其間之關聯性，在不違背租稅法律主義且
        符合租稅公平原則，並兼顧申報及扣繳制度之實務運作
        ，於財政部75年7月16日台財稅第7541416號函釋明確規
        範，該函釋係為達成租稅之課徵及考量財稅實務之運作
        所為必要之釋示，無違於一般法律解釋方法，亦未違背
        租稅法律主義及憲法第7 條規定平等原則與憲法第15條
        規定保障人民財產權主旨均無牴觸，債券之課稅自當依
        上開函釋辦理。
      4.債券為具廣大流通性之有價證券，其持有目的因人而異
        ，縱使同一投資人，亦可能因經濟環境、資金運用情形
        或持有政策變更，而改變其持有期間，是以債券持有期
        間之長短，完全取決於投資人本身之意圖及能力。而債
        券獲利來源包括：價格上揚的資本利得、持有期間的債
        息收入及再投資收益三部分。由於利率波動對債券價格
        影響很大，因此，投資人持有債券，首先面臨的是利率
        風險。若市場利率上揚，投資人所持有的債券可能產生
        帳面上的虧損或獲利縮水；若市場利率下滑，投資人所
        持有的債券可能產生帳面上的盈益或獲利增加，及再投
        資收益減少的風險。課稅基礎應有其確定性與公平性，
        方符合租稅法律主義之精神，若依原告所述，按投資人
        之投資意圖及其期望利率計算利息所得，以實質課稅原
        則為重，則證券交易損益亦應一併納入課稅，方符合衡
        平並真正達成實質課稅之理想原則，惟現行所得稅法證
        券交易所得免納所得稅，已違實質課稅原則。
      5.原告主張當投資人取得溢價發行之債券，其透過溢價攤
        銷計算利息收入之結果應恆等於發行人之利息費用，並
        據為其溢價攤銷理由，惟實務操作上，債券市場交易量
        龐大，交易型態亦日趨多元，投資人預期市場利率變化
        更是多空交戰，尤其在次級市場交易時，各投資人購入
        時之成交利率與發行人發行時利率已不相同，加上交易
        頻繁，縱將溢價攤銷作為利息收入之減項，該債券各持
        有人所申報之利息收入總和亦不等於發行人之利息費用
        。本案原告為債券次級市場之一員，其購入時債券價格
        ，依所得稅法第45條規定為其所購入債券成本，係基於
        當時之預期利率（即殖利率）所決定，而影響殖利率因
        素實包括長期（如：物價水準、經濟景氣、貨幣政策及
        國內外利差等）及短期（季節性因素、央行票券發行金
        額、其他自國庫釋出之資金及外匯市場的動作等）利率
        因素及其對未來殖利率曲線變化之預期看法，準此，債
        券買入同時，發生資金之借貸及持有有價證券，其實質
        意義具有一為取得有價證券所支付之對價（成本），另
        一為該債券所代表之資金借貸關係而可於未來取得利息
        所得。由於買賣債券之交易所得停止課徵所得稅，若債
        券持有期間所獲得之「利息所得」與債券處分時之「證
        券交易所得」未明確劃分，將造成課稅計算上之爭議，
        而財政部75函釋，既已闡明營利事業應按債券持有期間
        ，依債券之面值及利率計算之「利息收入」列報利息收
        入，有關利息收入之計即應據以核算，債券賣出時超過
        購進價格及利息收入後之餘額為證券交易損益。投資人
        溢價購入債券，其溢價部分為購入債券之成本，不應於
        債券持有期間每年自利息收入減除。如准予減除即與上
        開規定不合，亦發生原屬免稅證券交易損益項目之成本
        轉換於每年之應稅利息收入項下減除之情事，不符所得
        稅法第4條之1及第62條第2項之規定。
      6.又投資人於選擇投資某債券之初，應已通盤考量自己之
        需求及投資之目的，而以最有利方式進場交易，查本件
        系爭溢價債券，原告帳列長期投資係採長期投資策略，
        而所謂「證券長、短期投資」者，一般係以「證券持有
        之目的」為區別，系爭溢價債券既為長期投資之證券，
        自係以長期持有為目的，投資損益之風險（包含所得稅
        稅負），亦於擇定投資項目時即全盤衡量在內，自無於
        購入債券之後，單獨將「債券利息收入」於各年度攤銷
        成本，作為損益評估。查成本收益配合原則係指當某項
        收益已經在某一會計期間認列時，所有與該收益產生有
        關之成本均應在同一會計期間轉為費用，以便與收益配
        合而正確的計算損益。原告既係採長期債券投資，其在
        第一年支付現金買進債券之同時，即將債券帳列資產項
        下長期投資料目，當無於購入第2 年度以後帳列其他科
        目及另有相對應之成本產生之可能，其利息收入雖係因
        一定之約定利率所產生，惟因並未再行支付現金，自無
        在債券持有期間內有所謂與成本配合之問題，故無將債
        券割裂後單獨將債券利息收入部分計算損益之理。原告
        一方面於申報時將溢價攤銷於依票面利率所取得之利息
        收入中調整減除，一方面又主張溢價攤銷為該票面利率
        所取得利息收入之成本，惟收入與成本之性質係兩種完
        全不同之概念，就如同銷貨成本不會是銷貨收入之減項
        ，故其邏輯即有很大之錯誤，其引用收入與費用配合原
        則更非妥適。被告否准原告92年度營利事業所得稅申報
        將溢價攤銷數列利息收入項下減除即無不合。
      7.所得稅法第62條規定之長期投資除債券外尚包括存款及
        放款，「原利率」係指債權人與債務人約定之利率，就
        存款及放款而言，係指一般之存放款利率，而就債券而
        言即為「票面利率」，故其每期利息收入，仍應按票面
        利率計算申報利息收入，非原告所主張之「殖利率」。
        有關長期投資之存款、放款或債券估價適用第62條規定
        ，其方式係按其攤還期限計算現價（現價之計算要素必
        須有利率及期間），依第1項規定區分為：
        (1)有利息者，按原利率計算，所稱「原利率」：第1 項
          前段原利率如係殖利率，將發生如附件甲、丙之溢折
          價情形，而原告又稱必須按攤還期限攤銷，則攤銷結
          果到期收回恆等票面金額，其適用第2 項到期收回金
          額為100,000－現值與折價或溢價之金額100,000＝0
          ，將發生法條邏輯錯誤，且有違75年釋令按票面利率
          認列利息收入之規定，足見原告主張之殖利率與按期
          攤銷見解顯不可採。
        (2)無利息者，按當地銀錢業定期一年存款之平均利率計
          算之理由：在無票面利息下，即無利息，其現價計算
          如丁情形，依其到期金額為100,000－現價68,058＝
          31,942。按有利息者，每期即有利息收入，殆無疑義
          ，而無利息者，投資人未有利息收入顯不合理，故於
          第2項明定，其差價為利息收入。準此，第1、2 項即
          無法條邏輯錯誤。
        (3)綜上原告主張理由，實係過度複雜化法條意旨，事實
          上，本條文僅在於營利事業因持有債券，責由其檢視
          區分其債券有無利息，即有無票載利率而異其估價方
          式而已，而為防杜納稅人藉無利息債券而高估其現價
          ，故於第1項後段明定按當地銀錢業定期1年存款之平
          均利率計算，凡此均與殖利率無涉。
      8.財務報表之目的，係為真實報導企業之財務狀況、經營
        績效及財務狀況之變動，以幫助財務報表使用者之投資
        、授信及其他經濟決策，其與依所得稅法規定計算課徵
        所得稅之目的本有不同。原告一概以財務會計之處理論
        斷，亦有違誤。稅務會計與財務會計之計算依據與基礎
        原即有異，租稅之課徵，自應以租稅之有關規定為準據
        ；又依營利事業所得稅查核準則第2條第2項規定財稅會
        差異於辦理結算申報時，仍應依稅法規定於申報書內自
        行調整（及帳外調整申報）。查債券溢折價係因購進成
        本不等於面值，該債券溢折價於續後評價按財務會計準
        則公報第21號第26條規定固應攤銷，惟因其屬該有價證
        券之購入成本之一，依首揭所得稅法第62條及財政部75
        年7月16日台財稅第7541416號函釋意旨營利事業應按債
        券之面值及票面利率計算利息收入，並以原始購入價格
        為出售債券之成本，被告否准原告92年度營利事業所得
        稅申報將溢價攤銷數列利息收入項下減除，並無違誤，
        核與首揭稅法規定亦無不合。
      9.至於96年7月11日公布增訂所得稅法第24之1規定，所用
        之文字雖與75年7月16日台財稅第7541416號函釋雷同，
        惟仍不影響債券利息收入之核課：
        (1)查該條之立法意旨雖揭示依債券之面值及利率計算利
          息收入依帳載紀錄核實計算及認定，惟增訂所得稅法
          第24條之1 規定，並無追溯適用之條款，依據中央法
          規標準法第13條規定，生效日應為96年7 月13日，是
          以96年7月11日公布增訂所得稅法第24條之1規定，要
          難逆推75年7月16日台財稅第7541416號函釋承認溢價
          攤銷應作為利息收入之減項。
        (2)又財政部為配合增訂所得稅法第24條之1第1項有關營
          利事業持有債券之利息收入之計算，應考量溢、折價
          攤銷之規定，雖研擬增訂同法施行細則草案第31條之
          1 規定，明定債券面值及利率之定義，惟該施行細則
          草案第31條之4亦明定「營利事業於本法第24條之1修
          正施行前取得之公債、公司債及金融債券，於修正施
          行後繼續持有者，其自中華民國96年7 月13日起之利
          息收入，應依本法第24條之1 規定計算。」，顯示營
          利事業持有債券之利息收入計算，係自96年7 月13日
          起始考量溢、折價攤銷之規定，是以增訂所得稅法第
          24條之1第1項，係為消弭財務會計與稅務會計間之差
          異，參酌財務會計準則公報第34號所為之規定。所得
          稅法施行細則修正條文草案對照，其中第31條之4 之
          說明欄，亦明白舉例增訂所得稅法第24條之1 修法前
          係按債券面額及票面利率計算利息收入；修法後則按
          取得成本及有效利率計算利息收入，益證被告否准原
          告計算債券利息收入減（增）溢（折）價攤銷，並無
          違誤。倘75年7月16日台財稅第7541416號函釋之「面
          值」及「利率」如原告所主張自始即為「按有效利率
          折算現值」及「有效利率」，則增訂所得稅法第24條
          之1及其施行細則草案第31條之1、第31條之4 規定，
          豈不形同具文。
      10.長期債券投資之溢價攤銷在財務會計之處理上作為利息
        收入之調整，與稅務處理上不予攤銷作為利息收入之調
        整，而於長期債券投資出售或到期時，作為證券交易損
        益處理方式不同，係屬財務會計與稅務處理之差異，前
        已述及。且系爭調增92年度未分配盈餘申報核定通知書
        第5項次186,016,634元，係依據原告92年度營利事業所
        得稅查核結果核定。有關原告92年度營利事業所得稅，
        被告否准溢價攤銷186,016,634 元自債券利息收入項下
        減除之核定稅捐處分，原告未提起復查確定，合予陳明
        。
      11.依首揭查核準則第2條第2項規定，會計師本應依首揭會
        計師辦理所得稅查核簽證申報須知第3 條規定，於辦理
        所得稅查核簽證申報時，將系爭依財務會計準則處理長
        期債券投資產生之溢價攤銷，帳外調整加回利息收入項
        下申報課稅；其後於辦理當年度未分配盈餘申報時，其
        依行為時所得稅法第66條之9第5項所稱之經會計師查核
        簽證申報之案件，應以納稅義務人申報數為準計算未分
        配盈餘時方屬正確。
      12.另依行政程序法第6 條規定：「行政行為，非有正當理
        由，不得為差別待遇。」該條之立法意旨，係為保障人
        民在法律上地位之實質平等，故行政機關非有正當理由
        ，作成行政行為時，對行為所規制的對象，不得為差別
        待遇。故在租稅上為達公平原則，租稅之課徵應注意其
        普及性，不應因地域或身分之不同而有差異。即稅捐稽
        徵機關依行為時所得稅法第66條之9 核課未分配盈餘加
        徵10% 營利事業所得稅時，不因納稅義務人當年度營利
        事業所得稅結算申報案，經會計師簽證且誠實依所得稅
        法規定調整長期債券投資溢價攤銷與會計師簽證申報惟
        未依規定調整所得者，二者在稽徵機關核定其未分配盈
        餘加徵10% 營利事業所得稅之基礎上有所不同，違反行
        政平等原則。是以，長期債券投資溢價攤銷，會計師於
        辦理所得稅簽證申報時未依所得稅法相關規定調整，經
        被告依規定調整利息收入後，於核定該年度未分配盈餘
        申報時，因會計師原簽證申報依法調整之課稅所得額並
        未將長期債券投資溢價攤銷調整計入，被告乃應將長期
        債券投資溢價攤銷數額列為未分配盈餘加項之項次5，
        僅為使營利事業所得稅結算申報委託會計師查核簽證申
        報之案件，其依行為時所得稅法第66條之9第5項規定「
        第2 項所稱課稅所得額，經會計師查核簽證申報之案件
        ，應以納稅義務人申報數為準計算。」之數額正確，以
        符合所得稅法第66條之9立法意旨與租稅公平。
      13.綜上論結，本件原處分、訴願決定均無違誤，原告主張
        顯無理由。
    理  由
一、按「長期投資之存款、放款、或債券，按其攤還期限計算現
    價為估價標準。現價之計算，其債權有利息者，按原利率計
    算。無利息者，按當地銀錢業定期1 年存款之平均利率計算
    。前項債權於到期收回時，其超過現價之利息部分，應列為
    收回年度之收益。」為所得稅法第62條所明定。次按「營利
    事業之會計事項，應參照商業會計法及財務會計準則公報等
    據實記載，產生其財務報表。至辦理所得稅結算申報或核課
    所得稅時，其帳載事項與所得稅法、所得稅法施行細則、促
    進產業升級條例、促進產業升級條例施行細則、中小企業發
    展條例、本準則暨有關法令之規定未符者，均應於申報書內
    自行調整之。」為行為時營利事業所得稅查核準則第2 條第
    2 項所明定。又「有關會計事項及納稅事務，依所得稅法、
    促進產業升級條例、中小企業發展條例、企業併購法、營利
    事業所得稅查核準則、營利事業所得稅不合常規移轉訂價查
    核準則及有關法令之規定；其未規定者，依一般公認會計原
    則。」為營利事業委託會計師查核簽證所得稅辦法第6 條所
    規定。再按「營利事業或個人買賣國內發行之公債、公司債
    及金融債券，買受人若為營利事業，可由該事業按債券持有
    期間，依債券之面值及利率計算之『利息收入』，如其係於
    兩付息日間購入債券並於取息前出售者，則以售價減除其購
    進該債券之價格及依上述計算之利息收入後之餘額作為其證
    券交易損益。買受人若為個人，因個人一般多未設帳，應一
    律以其兌領之利息金額併入其當期綜合所得稅課徵。」為財
    政部75年7 月16日台財稅第7541416 號函所明釋。
二、本件原告92年度未分配盈餘申報，列報未分配盈餘157,000,
    705 元，被告初查以其92年度營利事業所得稅結算申報，列
    報債券利息溢價攤銷186,016,634 元自利息收入項下減除與
    規定不合，核定本件未分配盈餘加項186,016,634 元及未分
    配盈餘341,570,453 元，加徵10﹪營利事業所得稅34,157,0
    45元。原告不服，申請復查，未獲變更，提起訴願遭決定駁
    回，循序起訴意旨略以：所得稅法第62條係以「會計原則」
    為依據，而會計規則使用「殖利率」作為債券估價之計算基
    礎，故所得稅法第62條所指之「原利率」，即為「成交時之
    殖利率」；且我國債券之交易實務上買賣交易，雙方係以「
    殖利率」報價，並以殖利率作為成交現價之計算基礎，且政
    府會計亦係使用殖利率計算長期公債之利息費用；又相較新
    增訂之所得稅法第24條之1 與被告援引否准原告溢價攤銷之
    財政部75年7 月16日台財稅第7541416 號函釋，二者文義幾
    無差異，再輔以96年6 月26日財政部新聞稿對所得稅法第24
    條之1 所為之闡釋，實已得悉財政部亦認為營利事業持有債
    券之利息收入並非依票面利率計算，而應以市場利率計算，
    原則上係依財務會計之計算方法，亦即在所得稅法第24條之
    1 之規定下，債券溢價攤銷數確實應作為利息收入之減項；
    則所得稅法第24條之1 增訂前有關75年函釋之適用爭議如今
    已無再論之必要，應無論如何營利事業持有債券之利息收入
    ，並非僅依約定票面利率計算，而係將市場利率納入考量，
    此乃自始不變之理，僅係由近日所得稅之修法理由，再獲證
    實而已。因此有關債券利息所得課稅，除屬平價發行外，其
    他折價或溢價發行部分，理應參酌財務會計之作法，就折溢
    價部分予以攤銷。再者，溢價係投資人為取得相對較「高」
    之利息收入，而預先支付之成本，故「溢價」與「較『高』
    之利息收入」之關係，應解釋為「成本與收入」之關係，鑒
    於所得稅法第24條之收入成本配合原則，當投資人嗣後取得
    「較『高』之利息收入」時，債券「溢價攤銷數」應列為相
    對應之「成本」，始得真正之「實質利息收入」，意即「溢
    價攤銷數」為「利息收入」之對價，而非「本金」之對價，
    要無疑義；爰請求判決如聲明所示云云。
三、查原告92年度未分配盈餘申報，列報未分配盈餘157,000,70
    5 元，被告初查以其92年度營利事業所得稅結算申報，列報
    債券利息溢價攤銷186,016,634 元自利息收入項下減除與規
    定不合，核定本件未分配盈餘加項186,016,634 元及未分配
    盈餘341,570,453 元，加徵10﹪營利事業所得稅34,157,045
    元各情，為兩造所不爭，並有營利事業所得稅結算申報書及
    未分配盈餘申報核定通知書、未分配盈餘調整數額計算表、
    核定稅額繳款書、課稅資料歸戶清單等附原處分卷足稽，堪
    認為真實。本件兩造主要爭執在：原告92年度營利事業所得
    稅結算申報，將其帳列系爭債券溢價攤銷186,016,634 元自
    利息收入項下減除，經被告否准溢價攤銷自債券利息收入項
    下減除，是否適法？對此，原告固主張所得稅法第62條所謂
    之「原利率」係指「成交時之殖利率」，並非「票面利率」
    ，並以前情據為爭執，惟查：
（一）按企業可以考慮行業特性、產品性質、經濟情況等因素，
      自由選擇會計原則及採行的方法，惟必須注意前後年度應
      一致採用相同的方法，不得任意變更，否則不但使不同時
      期的財務報表無法比較，亦有操縱損益規避稅負之嫌，此
      即一般公認會計原則「一致性」之要求。同理，企業於投
      資時，如債券之投資，不論係長期抑短期投資，其債券之
      資產估價與利息認列標準等，自應依其性質而有前後一致
      之情形，除符前開會計原則一致性之要求外，亦杜規避稅
      負之舉措。又按債券之發行（買賣），究係折價或溢價發
      行（買賣），固繫於市場需求，而由當時市場利率（或稱
      殖利率）與票面利率間之相對高低比例決定，惟投資人於
      選擇投資某債券之初，應即已通盤考量自己之需求及投資
      之目的，而以最有利於己之方式進場，是債券溢、折價在
      稅法上是否應在資產負債表股東權益項下減除，或在損益
      表利息收入項下減除，即應慮及該債券之長短期投資屬性
      。
（二）系爭溢價債券，原告係採長期投資策略，為兩造所不爭執
      ，而所謂「證券長、短期投資」者，其劃分，一般係以「
      證券持有之目的」為區別，系爭溢價債券既係長期投資之
      證券，自係以長期持有為目的，則其市價變動之損益自不
      可能在短期內實現，則其損益即難以短期浮動之市場價格
      予以正確評估，亦即短期證券市價之漲跌仍可能在往後年
      度降價或回升，屬「投資風險」之一部，故證券長期投資
      未實現之跌價損失，應列在資產負債表股東權益項下列為
      減項，因與損益表無關，而不得列在當年度（期）盈餘項
      下，故所得稅法第62條有關長期股權投資之估價，並無適
      用「成本與時價」孰低法規定之餘地，原告主張被告違反
      所得稅第62條第1 項債券估價之規定，容有誤解法令情形
      。
（三）長期債券投資於滿期時所支付之利息，係按票面之固定利
      率為之，原告於購入之初即已知悉，且投資損益之風險，
      亦於擇定投資項目時即衡量在先，自無於購入債券之後，
      反而以短期證券視之，單獨將「債券利息收入」於各年度
      與市價比較評量，預作損益評估之理。是原告稱應以各該
      年度投資市場利率即殖利率評價，以反映按實際市場利率
      計算之利息收入，而准列入利息收入減項始合稅法規定云
      云，既與證券長期投資之性質相悖，尚難採憑。
（四）又稱「成本收益配合原則」者，係指當某項收益已經在某
      一會計期間認列時，所有與該收益之產生有關的成本，均
      應在同一會計期間轉為費用，以便與收益配合而正確計算
      其損益者而言。本件原告既採長期債券投資，其在第一年
      支付現金買進債券之同時，係將債券帳列「資產項下」長
      期投資科目，當無於購入後之第二年度帳列其他科目及另
      有相對應之成本產生之可能，其利息收入雖係因一定之約
      定利率所產生，惟並未因此再行支付現金，自無在債券持
      有期間內有所謂與成本配合之問題，且因證券長期投資「
      未實現跌價損失」，並不列入當期盈餘，對損益表並無影
      響，故無將債券割裂後單獨將債券利息收入部分計算損益
      之理；又自營利事業權責發生基礎制言，收益係營業活動
      之結果，費用則為營業活動所耗用之成本（付出的代價）
      ，原告所稱之系爭債券溢價差額乃與投資市場利率比較後
      之金額，究其本質係屬利息收入之一部分，即仍係屬收益
      ，並非為獲致系爭利息收入所耗用之成本，自非權責發生
      基礎所遵循之收益原則及配合原則範疇，參以投資債券盈
      虧係以買入債券當時，與嗣後出售債券時之市場利率利差
      為斷，與票面利率並無關連，原告主張應予扣除系爭債券
      之溢價差額等語，殊無可取。
（五）債券之買賣，其買賣價格中實包括兩部分，一為取得債券
      所支付之對價，另一為未屆付息日該債券法定利息請求權
      之讓與對價。是以，債券買入同時，發生資金之借貸及持
      有有價證券，其實質意義具有一為取得有價證券所支付之
      對價（成本），另一為該債券所代表之資金借貸關係而可
      於未來取得利息所得。而債券之本質為債權，即資金需求
      者發行債務憑證予資金供給者，兼具證券交易法規定之有
      價證券性質，營利事業買賣債券產生之收益或損失可能為
      利息收入及有價證券所得或損失，而依所得稅法第4條之1
      規定證券交易所得停止課徵所得稅，證券交易損失亦不得
      自所得額中減除，惟債券之利息所得並無免稅規定。由於
      買賣債券之交易所得停止課徵所得稅，若債券持有期間所
      獲得之「利息所得」與債券處分時之「證券交易所得」未
      明確劃分，將造成課稅計算上之爭議，財政部乃以75 年7
      月16日台財稅第7541416 號函釋，闡明營利事業應按債券
      持有期間，依債券之面值及利率計算之「利息收入」列報
      利息收入，其債券賣出時超過購進價格及利息收入後之餘
      額為證券交易損益。至債權於到期收回時，其超過現價之
      利息部分，應列為收回年度之收益。投資人溢價購入債券
      ，其溢價部分為購入債券之成本，不應於債券持有期間每
      年自利息收入減除。如准予減除即發生原屬免稅證券交易
      損益項目之成本轉換於每年之應稅利息收入項下減除之情
      事，不符所得稅法第4 條之1 及第62條第2 項之規定，有
      違租稅法律主義。故所得稅法第24條之1 修正生效前，營
      利事業持有國內發行之公債、公司債及金融債券，應按債
      券持有期間，依債券之面值及票面利率計算利息收入。
（六）所得稅法第24條之1於96年7月13日修正生效，為計算營利
      事業持有債券之實質利息收入，並縮小債券利息收入依商
      業會計法及財務會計準則公報計算「財務會計所得」與依
      所得稅法規定計算「課稅所得」間之差異，爰於同法第14
      條之1立法說明第4點指出，計算債券利息之利率應將發行
      時影響利息給付之各項約定條款及發行價格等因素調整併
      計該票面利率，亦即營利事業持有債券利息收入應按溢折
      價攤銷計算，而債券利息收入計算方式，財政部亦於所得
      稅法施行細則部分修正條文草案第31條之4 之說明欄，明
      白舉例增訂所得稅法第24條之1 修法前係按債券面額及票
      面利率計算利息收入；修法後則按取得成本及有效利率計
      算利息收入。換言之，財政部基於財稅主管機關，對於修
      法前、後有關債券利息收入應否考量溢、折價攤銷之立場
      ，昭然若揭。從而所得稅法第24條之1 內容雖與財政部75
      年7 月16日台財稅字第7541416 號函類似，所得稅法第24
      條之1 於96年7 月13日修正生效後，營利事業持有債券之
      利息收入，始應按溢折價攤銷計算。增訂所得稅法第24條
      之1規 定，並無追溯適用之條款，依據中央法規標準法第
      13條規定，生效日應為96年7 月13日，是以96年7 月11日
      公布增訂所得稅法第24條之1 規定，要難逆推75年函釋承
      認溢價攤銷應作為利息收入之減項。是被告否准原告計算
      本件債券利息收入減（增）溢（折）價攤銷，並無違誤。
（七）所得稅法第24條之1 有關營利事業持有債券利息收入，按
      溢折價攤銷計算之規定，並未明定切割之時點，則所得稅
      法第24條之1 修正施行前取得，而於修正施行後繼續持有
      之債券，其自96年7 月13日起取得之利息收入，應否按溢
      折價攤銷計算，納稅義務人恐無所適從，且易產生徵納雙
      方對於債券利息收入計算見解之歧異，致爭訟案件不斷。
      故財政部召集相關業者及機關研商時，絕大多數業者均認
      為所得稅法第24條之1 修正施行前取得，而於修正施行後
      仍繼續持有之債券，應明定按新修正之規定辦理溢折價攤
      銷，以免爭議，並避免業者於該條文修正施行前後取得之
      債券，其利息收入計算方式不一，影響市場交易秩序。財
      政部乃研酌上開細則草案第31條之4 條文明定計算方式，
      以杜爭議。然而，所得稅法第24條之1 既無溯及既往之規
      定，依法自公布日施行，是以修正公布生效前取得之債券
      ，於修正公布生效日前之利息收入計算，基於法律不溯既
      往原則，本應依票面金額及票面利率按持有期間計算，是
      以所得稅法施行細則部分條文修正草案第31條之4 之內容
      是否增訂，對本法第24條之1 之施行，並不產生影響其既
      有之法令規範。（最高行政法院96年判字第01845 號、96
      年判字第01889 號判決意旨，亦採相同見解）
四、綜上論述，原告起訴論旨，並非足採。被告機關將系爭債券
    溢價攤銷數加回利息收入，並同額轉列未分配盈餘加項186,
    016,634 元，核定未分配盈餘341,570,453 元，加徵10﹪營
    利事業所得稅34,157,045元，並無違誤；復查及訴願決定，
    遞予維持，亦無不合，原告徒執前詞，訴請撤銷，為無理由
    ，應予駁回。
五、本件事證已臻明確，兩造其餘主張及證據，核與本判決所得
    心證及結果不生影響，毋庸逐一論述，附此敘明。
六、據上論結，本件原告之訴為無理由，爰依行政訴訟法第98條
    第1 項前段，判決如主文。
中    華    民    國    97    年    9    月    18     日
              台北高等行政法院第六庭
                      審 判 長法  官   林文舟
                              法  官   陳鴻斌
                              法  官   許瑞助
上為正本係照原本作成。
如不服本判決，應於送達後20日內，向本院提出上訴狀並表明上
訴理由，如於本判決宣示後送達前提起上訴者，應於判決送達後
20日內補提上訴理由書（須按他造人數附繕本）。
中    華    民    國    97    年    9    月    18     日
                              書記官   吳芳靜


司法院資訊處製作；財團法人民間司法改革基金會備份。
